【裁判字號】    96,重勞訴,2
【裁判日期】    970221
【裁判案由】    損害賠償
【裁判全文】
臺灣桃園地方法院民事判決             96年度重勞訴字第2號
原      告  戊○○
法定代理人  甲○○
訴訟代理人  乙○○
            己○○
            丙○○
被      告  銓銘金屬工業股份有限公司
法定代理人  丁○○
訴訟代理人  謝秉錡律師
複  代理人  賴錫卿律師
            邱順喜
上列當事人間請求損害賠償事件，本院於民國97年1 月23日言詞
辯論終結，判決如下：
    主      文
被告應給付原告新台幣參佰參拾陸萬玖仟柒佰零壹元，及自民國
九十五年十二月十六日起至清償日止，按週年利率百分之五計算
之利息。
原告其餘之訴駁回。
訴訟費用由被告負擔五分之三，餘由原告負擔。
本判決於原告以新臺幣壹佰壹拾參萬元為被告供擔保後，得假執
行。但被告如以新臺幣參佰參拾陸萬玖仟柒佰零壹元為原告預供
擔保後，得免為假執行。
原告其餘假執行之聲請駁回。
    事實及理由
甲、程序方面：
一、按禁治產人無行為能力，不能獨立以法律行為負擔義務，當
    屬無訴訟能力之人，應由法定代理人代為訴訟行為。原告係
    於95年2 月27日經本院裁定宣告禁治產，並由其配偶甲○○
    擔任其法定監護人，有原告提出本院94年度禁字第239 號裁
    定可證（見本院卷第213 頁），是本件以原告配偶甲○○為
    其法定代理人，洵屬有據。
二、按訴狀送達後，原告不得將原訴變更或追加他訴。但擴張或
    減縮應受判決事項之聲明者，不在此限；又原告於判決確定
    前，得撤回訴之全部或一部。但被告已為本案之言詞辯論者
    ，應得其同意。訴之撤回應以書狀為之。但於期日，得以言
    詞向法院或受命法官為之。以言詞所為訴之撤回，應記載於
    筆錄。訴之撤回，被告於期日到場，未為同意與否之表示者
    ，自該期日起，10日內未提出異議者，視為同意撤回，民事
    訴訟法第255 條第1 項但書第3 款、第262 條分別定有明文
    。經查：(一)原告起訴請求被告應給付醫療費用新台幣（下同
    ）19 8,38 9 元、救護車費用22,520元、醫療中不能工作之
    薪資補償1,561,061 元、殘廢補償5,259,600 元，以上合計
    為7,041, 570元，及自起訴狀繕本送達翌日起至清償日止按
    週年利率百分之5 計算之利息。(二)惟原告於本院審理中於：
    1.民國96 年5月14日言詞撤回上開救護車費用之請求，被告
    當庭表示沒有意見（見本院卷第205 頁），亦未於10日內提
    出異議，視為同意該部分之撤回；2.同年7 月23日具狀擴張
    前開薪資補償為2,349,739 元及減縮利息請求為自96年7 月
    23日之民事訴之追加暨準備(一)狀繕本送達翌日起算（見本院
    卷第294 及295 頁）；3.97年1 月23日當庭言詞撤回上開擴
    張追加部分，並具狀回復（即擴張）利息請求為自起訴狀繕
    本送達翌日起算，核符民事訴訟法第255 條第1 項但書第3
    款規定，應予准許。
乙、實體方面：
一、原告主張：(一)伊自82年4月22日起任職於被告擔任翻砂，係
    將金屬融鎔達攝氏1300度至1600度之高溫生水以機台高掛及
    人力牽引倒入模具之工作。詎被告自94年起竟變本加厲要求
    包含伊在內年屆退休之員工必須全力配合公司加班政策，伊
    雖不願意惟因即將退休，只好配合公司政策超時加班。(二)如
    認伊所擔任工作，係處於勞工安全衛生法第11條所稱之「高
    溫場所」，以6 小時為一般工作時間，其餘為加班時間計算
    ，伊於同年3 月至7 月之加班時數如下：3 月為151 小時；
    4 月為160 小時；5 月為177 小時；6 月為153 小時；7 月
    1 日至22日（當月伊僅17個工作天即病發）為107.5 小時。
    如認伊非處於上述「高溫場所」，而以8 小時為一般工作時
    間，其餘屬加班時間計算，伊於同年3 月至7 月之加班時數
    如下：3 月為103 小時；4 月為114 小時；5 月為12 7小時
    ；6 月為107 小時；7 月1 日至22日加班時數為73 .5 小時
    。(三)伊無心臟病史，惟於病發前因上述長期持續加班，於94
    年7 月22日晚間繼續加班至翌日（23日）凌晨1 點39分才打
    卡下班，並在公司休息，當日清晨6 點多伊前往被告警衛室
    欲打卡時，因過度勞累而昏迷、休克，經送聖保祿醫院診斷
    為急性心肌梗塞，雖經搶救仍成為植物人。(四)伊因長期過度
    加班勞累（俗稱過勞），且擔任鑄鐵工作現場炎熱之環境等
    ，承受超出尋常工作之特殊壓力，終致引發急性心肌梗塞，
    合於勞工安全衛生法第2 條第4 項所定勞工因就業場所之作
    業活動及其他職業上原因引起之勞工疾病或傷害，及行政院
    勞工委員會（下稱勞委會）於93年12月31日第2 次修正發布
    「職業引起急性循環系統疾病診斷認定基準」所列「工作當
    場所促發的疾病」之認定基準。又伊係於雇主支配下，從事
    業務範圍內之工作，而於執行職務中病發，應認有職務執行
    性，符合勞工保險被保險人因執行職務而致傷病審查準則（
    下稱系爭傷病審查準則）第21條，「被保險人於作業中，因
    工作當場促發疾病，而該項疾病之促發與作業有相當因果關
    係者，視為職業病」之規定。(五)是被告應依勞動基準法第59
    條之規定，補償伊下列費用：1.必需之醫療費用：198,38 9
    元。2.醫療中不能工作之薪資補償：伊於94年7 月23日遭遇
    職業災害前最近1 個月（即6 月)之 正常工作工資為97,765
    元，其1 日工資為3,259 元（97,765元÷30日= 上開金額，
    元以下均四捨五入），而伊自94年7 月23日發生職業災害之
    日起至95年11月22日止共計479 日，於醫療中不能工作，可
    請求之薪資補償計為1,561,061 元（3, 259元×479 日＝上
    開金額）。3.殘廢補償：伊所受職業災害符合勞工保險殘廢
    給付標準表第五項第一級殘廢，給付日數為1,20 0日，依勞
    工保險條例第54條第1 項規定，應加給百分之50，共為1800
    日，伊遭遇職業災害前6 個月之月平均工資為87,661元【（
    64 ,266 元＋52,792元＋100,679 元＋100,312 元＋110,15
    1 元＋97, 765 元＝52 5,965元）÷6 ＝上開金額】，日平
    均工資2,92 2元，殘廢補償計5,259,600 元（2,92 2元×1,
    80 0＝上開金額）。以上1.2.3.項請求合計為7,01 9,050元
    。(六)又勞動基準法第2 條第3 款所謂工資，係指勞工因工作
    而獲得之報酬。而同法施行細則第10條第1 款所稱「紅利」
    ，則係公司年度或定期核算結清後仍有獲利或盈餘時所發給
    員工之獎勵。被告所提出94年1 月至6 月之「計價表」上所
    載「紅利」，係每月發放，實質上屬經常性給付，係勞工因
    工作而獲得之報酬，況於「薪俸單」上係以「工資」表示（
    其上無紅利項目），應屬工資，伊於系爭職業傷病發生前6
    個月之平均薪資應以「薪俸單」上所載之「工資」為計算基
    準。(七)爰依勞動基準法第59條規定起訴，並聲明：1.被告應
    給付原告7,019,05 0元，及自起訴狀繕本送達之翌日起至清
    償日止，按週年利率百分之5 計算之利息。2.願供擔保，請
    准宣告假執行。
二、被告則以：(一)本件非屬職業病：1.依系爭傷病審查準則第21
    條規定，勞工雖於作業中當場促發疾病，惟該項疾病與作業
    無相當因果關係，則不應視為職業病。依原告89年8 月28日
    粉塵作業勞工特殊健康檢查表所示，其胸部X 光攝影檢查結
    果為「主動脈末端鈣化」；又依原告所提其94年5 月13日檢
    查之粉塵作業勞工特殊體格及健康檢查記錄，其X 光攝影檢
    查，胸膜已呈現肥厚、鈣化，且有高血壓症狀，以上均為心
    肌梗塞之前兆，顯見原告早已存在病因，而原告所主張超時
    工作則非心肌梗塞之引發因素。2.依勞工保險局（下稱勞保
    局）所公布之「職業引起急性循環系統疾病診斷認定基準」
    亦明載：「．．．若疾病主要是由於非職業性原因而發生，
    只是時間上恰巧在工作進行中發病，則不得認定為職業引起
    」等語。原告之心肌梗塞，既係源於其自有之心血管疾病，
    且94年7 月23日早上6 時許原告身體不適，當時公司尚未開
    始工作，原告既非「作業中於工作當場促發疾病」，顯非屬
    職業病，而與系爭傷病審查準則第21條之要件不符。3.原告
    心肌梗塞與被告工作場所設備及環境無關，非被告所得控制
    之危害，即使原告工作時間長，惟原告於病發日下班後至其
    發病時，期間仍有6 小時之充分休息時間，尚難認定其發病
    與執行勤務有因果關係。勞保局依系爭傷病審查準則第21條
    規定，認原告發生心肌梗塞屬職業病，其理由為原告作業環
    境屬高溫場所，且長期加班，惟上開作業環境非高溫場所，
    有祐大技術顧問股份有限公司（下稱佑大公司）製作之作業
    環境分析報告書及行政院勞工委員會北區勞動檢查所（下稱
    北區勞檢所）96年11月8 日勞北檢衛字第096102 3831 號函
    可稽，是勞保局認事用法，顯有違誤。(二)縱認原告之心肌梗
    塞屬職業病，惟伊除就原告之醫療費用198, 389元及原告於
    94 年6月間，其1 日薪資為3,25 9元不爭執外，原告計算之
    補償金額，仍有下列錯誤：1.原告日薪為1, 800元，被告再
    依每組員工當月生產量多寡加計紅利，為獎勵員工之工作績
    效獎金；又依勞動基準法施行細則第10條規定，「紅利」非
    屬工資，原告主張之工資包含紅利部分，應予扣除。2.不能
    工作之薪資補償：依敏盛醫院出具診斷書認定原告終生殘廢
    ，且係於95年4 月17日終止治療，則自原告發病翌日即94年
    7 月24日起迄95年4 月17日治療終止日止共計267 日，應補
    償工資為870,153 元（3,25 9元×267 日＝上開金額），而
    非以原告主張之479 日為計算基準。3.殘廢給付部分：原告
    主張之工資應扣除紅利，其94年1 月至6 月之工資合計為40
    9,122 元，月平均工資為68 ,187 元【（62 , 622＋37,494
    元＋75,888元＋78,750元＋83,106元＋71,26 2 元）÷6=上
    開金額】，則原告日平均工資為2,272.9 元，計原告可請求
    之殘廢補償為4,091,220 元。4.原告已從勞保局領取殘廢給
    付2,520,000 元及傷病給付441,700 元，合計2, 96 1,700
    元，均應扣除。5.綜上，被告應給付之補償計為2, 198,062
    元（必需之醫療費用198,38 9元＋薪資補償870,15 3元＋殘
    廢補償4,091,220 元－勞保給付2,961,700 元＝上開金額）
    等語，資為抗辯。(三)並答辯聲明：1.原告之訴及其假執行聲
    請均駁回。2.如受不利判決，願供擔保請准宣告免為假執行
    。
三、兩造不爭執事項整理如下：
  (一)原告自82年4月22日起至94年7月23日止任職於被告，擔任翻
    砂工作，年資共計12年3月3日。
  (二)原告擔任翻砂，係將金屬融鎔達攝氏1300度至16 00度之高溫
    生水以機台高掛及人力牽引倒入模具之工作。
  (三)原告於89年8月28日經勞工一般體格檢查，其胸部X光攝影項
    目為「主動脈末端鈣化」，有其健康檢查表可參（見本院卷
    155頁）。
  (四)如以處於勞工安全衛生法第11條所稱之「高溫場所」，勞工
    每日工作時數不得超過6 小時計算，原告於94年3 月至7 月
    之加班時數如下：3 月為151 小時；4 月為160 小時；5 月
    為177 小時；6 月為153 小時；7 月1 日至22日（當月原告
    僅有17個工作天即病發）之加班時數為107.5 小時。
  (五)如認原告非處於勞工安全衛生法第11條所稱之「高溫場所」
    ，原告於94年3 月至7 月之加班時數如下：3 月為103 小時
    ；4 月為114 小時；5 月為127 小時；6 月為107 小時；7
    月1 日至22日之加班時數為73.5小時。
  (六)原告於94年7 月23日病發前6 個月，如非處於高溫作業場所
    ，其平均每月加班時數超過100 小時以上。
  (七)原告於94年7 月22日加班至翌日（即23日）凌晨1 點39分打
    卡下班，同（23）日6點多至被告警衛室打卡，因身體不適
    經送醫診斷為急性心肌梗塞，經搶救後仍成為植物人。
  (八)原告於94年7 月23日病發前之最近1 個月（即同年6 月）正
    常工作時間所得薪資為97,765元，其一日薪資為3,25 9元（
    97,765元÷30日＝上開金額）。
  (九)原告於95年11月經勞保局核定符合殘廢給付標準表第5項第
    1等級殘廢，並核發殘廢給付252萬元。
  (十)原告因上開疾病，自勞保局領得傷病給付144,060元、297,6
    40元，有勞保局96年4月9日00000000 0 005號函、同年8月
    16日000000000030號函在卷可稽（見本院卷313頁、313-1頁
    ），合計領得441,700元。
  (十一)原告因本件事故而支出醫療費用198,389元，有醫療費用收
    據影本47紙足憑（見本院卷第101頁以下）。
四、兩造爭執事項及本院判斷：
    綜合歷次筆錄及兩造攻擊、防禦方法，兩造爭執之點厥為：
    (一)原告工作是否處於「高溫場所」，而致發生職業病？(二)原
    告是否於作業中，於工作當場促發疾病？是否符合系爭傷病
    審查準則第21條所稱之職業病？(三)原告於上開職業病發生前
    六個月之月平均薪資若干？(四)如原告主張成立，其得請求之
    必需醫療費用、不能工作補償薪資、殘廢給付等項之補償金
    額各若干？茲將本院判斷之心證，詳述如下：
  (一)原告主張伊任職被告從事翻砂工作，屬勞工安全衛生法第11
    條所指之「高溫場所」乙節，固據其提出勞保局95年11月24
    日000000000084號函為證 (見本院卷161 頁)， 然為被告所
    否認，並提出行政院勞工委員會認可為作業環境測定機構之
    祐大公司作業環境分析報告書佐證（見本院卷222 頁至234
    頁）。本院依被告聲請函請北區勞檢所於96年10月23日派員
    至被告（公司）實施高溫作業環境測定結果，據其函覆稱：
    「一、依高溫作業勞工作息時間標準第5 條規定，作業環境
    之時量平均綜合溫度熱指數值需大於30.6℃（輕工作）、28
    .0 ℃ （中度工作）、或25.9℃（重工作），方屬高溫作業
    。二、本所派員於96年10月23日至該公司實施作業環境測定
    結果，其作業型態屬中度工作，時量平均綜合溫度熱指數數
    值為26.6℃，尚不屬於高溫作業」等語，有北區勞檢所96年
    11月8 日勞北檢衛字第0961023831號函在卷可稽（見本院卷
    第330 頁），核與被告所提出上開祐大公司作業分析報告書
    之測定結果相符，再細繹原告所提出之上開勞保局核定函，
    係依原告單方面所提出申請資料之記載而認定原告工作環境
    係屬「高溫作業」，而北區勞檢所及祐大公司則均係派員實
    地實施測定，渠等之認定自較勞保局之書面審查符合「現場
    作業溫度實況」，本院認應以北區勞檢所之實地測定結果，
    為真實可採。從而，被告抗辯原告所從事翻砂工作，非屬高
    溫作業場所等語，應堪採信，是原告此部分主張，委無可採
    。
  (二)原告是否係因經常性加班而致當場促發疾病？
  1.按「職業災害，謂勞工就業場所之建築物、設備、原料、材
    料、化學物品、氣體、蒸氣、粉塵等或作業活動及其他職業
    上原因引起之勞工疾病、傷害、殘廢或死亡。」；「被保險
    人於作業中，因工作當場促發疾病，而該項疾病之促發與作
    業有相當因果關係者，視為職業病。」勞工安全衛生法第2
    條第4 項、系爭傷病審查基準第21條定有明文。所謂「職業
    上原因引起之勞工疾病」，應以作業（環境）與疾病間，具
    有一定因果關係存在為要件；且職業災害補償之本質不僅為
    損失之填補，更具有生存權保障之理念。職是，是否於作業
    中，於工作當場促發疾病，其成立要件有二：1.係於雇主指
    揮監督下之執行職務行為。2.執行該職務與所致生疾病具因
    果關係。原告發病是否屬職業病，自應以其是否符合上開兩
    要件為認定基準。
  2.原告主張伊於94年7月22日在被告（公司）從事翻砂加班至
    翌日（即23日）凌晨1 時39分打卡下班，當晚在被告（公司
    ）休息，並於當日 (23日)早 上六點多至被告警衛室擬打卡
    上班時，當場臉色發白，身體不斷發抖，冒汗，在場同事急
    電119 救護車協助送至聖保祿醫院，經診斷為急性心肌梗塞
    ，雖經搶救仍成為植物人，嗣於同年月日轉診至桃園敏盛綜
    合醫院等情，業據其提出桃園縣政府消防局救護紀錄表、財
    團法人天主教聖保祿醫院急診病歷所載：「同事訴病患（即
    原告）胸口痛、冒冷汗，入時已無呼吸、心跳」等語、全民
    健康保險轉診單、桃園縣政府消防局執行救護服務證明書、
    忠孝救護車有限公司救護紀錄表、敏盛醫院護理記錄單、急
    診病歷等在卷供參（見本院卷第64頁至100 頁），被告並不
    否認上開事實，僅辯稱：原告當晚（即23日)凌 晨1 時打卡
    後並非在被告（公司）休息云云，然被告既不否認原告於94
    年7 月22日在被告（公司）加班至翌日即23日凌晨1 時39分
    始打卡下班，且係於同日清晨6 點多擬打卡時突發心肌梗塞
    ，則以原告上開打卡上、下班之時間間距僅約為5 個多小時
    左右；參以，原告住八德市，被告（公司）則在龜山鄉，依
    兩地之距離，其一般來回車程約須一小時左右；兼以原告從
    事翻砂，係將金屬融鎔達攝氏1300度至1600度之高溫生水，
    以人力牽引倒入模具之工作。此等作業環境縱不符合上述之
    「高溫場所」，然相較於一般勞工之工作，仍屬處於高溫、
    繁鉅之工作，原告應無於上開短短五個多小時內，兩地來回
    奔波之必要；是其主張伊於23日當晚係打卡後即在被告（公
    司）休息擬翌日清晨打卡上班，屬於在被告監督下執行職務
    ，符合常情，應堪採信。況且，以原告於發病當日之打卡上
    、下班之時間間距之緊密、銜接（間距五小時多）觀之，縱
    令被告抗辯「原告當晚並不在被告休息」屬實，亦不影響原
    告係於被告指揮監督下執行職務並發病之事實。
  3.有關原告因心肌梗塞成為植物人，與其執行職務，有無因果
    關係乙節，兩造爭執甚烈。經查，有關勞工安全衛生法第2
    條第4 項勞工職業疾病或傷害如何認定乙節，行政院勞委會
    於93年12月31日修訂之「職業引起急性循環系統疾病診斷認
    定基準」對「工作當場所促發之疾病」之認定基準如下：【
    「超出尋常工作的特殊壓力」的存在：在該工作者發病前，
    有與工作有關連之突發的事件，其發生狀況可以按時間、場
    所明確描述．．．，包括例如在發病前1 至6 個月間，每月
    加班超過45小時以上時，隨著加班時數的延長，工作與發病
    間的關連性也隨之增強；發病當日往前推算1 個月，其加班
    時間超過1 百小時，或發病日往前推2 至6 月，每月加班累
    計超過80小時者，亦被認定之】（見本院卷第30頁至31頁）
    ，是依上開認定基準，於超時加班所導致之疾病，亦可認係
    符合職業病之範圍。
  4.原告從事翻砂工作，縱如前述認非屬高溫作業，然兩造並不
    爭執「原告於94年3 月至7 月之加班時數如下：3 月為103
    小時；4 月為114 小時；5 月為127 小時；6 月為107 小時
    ；同年7 月1 日至22日為73.5小時」，有原告94年3 月至6
    月之加班卡在卷足稽（見本院卷第18頁至22頁）；亦不爭執
    「原告於病發前六個月之每月平均加班時數超過10 0小時」
    ；參以被告複代理人於本院審理中自承：「【原告（主張）
    加班逾時，有何意見？．．．此是（被告）公司與原告作相
    同工作之員工共有三組，三組互相競爭比賽，員工每天固定
    工時為8 小時，但公司有規定一定的業績，如固定工時無法
    做出該業績，公司就會通知員工要加班，如員工沒有達到該
    業績，公司就會扣除該紅利。」；「（提示本院卷第192 至
    200 頁）其他原告94年2 月以後之月數紅利部分均為正數，
    是否因為有配合公司加班？是的，因為原告有加班，業績有
    達到公司要求的標準，所以紅利是正數。」等語（見本院卷
    第363 頁至364 頁），堪信原告加班實係因配合被告業績政
    策所致。再佐以翻砂工作之繁鉅，益證原告執行職務致引發
    急性心肌梗塞致成為植物人，具因果關係甚明。此外，勞保
    局亦函稱：原告每日工作逾十餘小時，每月加班超過100 小
    時，可認定屬職業疾病等語，有該局95年11月24日0000000
    00084 號函在卷可佐（見本院卷第161 頁），益證勞保局亦
    與本院為相同之認定，併予敘明。
  5.又依原告所提出之94年間健康檢查表結論所載，除血壓、膽
    固醇偏高外，其餘檢查尚屬正常，有該檢查表為據（見本院
    卷第13頁至16頁），是被告執該檢查表抗辯原告之心肌梗塞
    係源於其自有疾病所致云云，尚乏所據，且未舉其他證據以
    實其說，所辯自難採信。準此，原告主張因執行職務而致生
    職業病，請求依勞動基準法第59條為下述各項請求，洵屬有
    據。
  (三)原告可主張之各項請求金額若干？
  1.必需醫療費用部分：
    原告因上開職業病依勞動基準法第59條第1款，請求被告給
    付必要之醫療費用共計198,38 9元，並提出醫療費用明細表
    及各次醫療單據為據（見本院卷第101頁至125頁），為被告
    所不爭執，此部分之請求，洵屬可採。
  2.醫療中不能工作之薪資補償：
  按「勞工在醫療中不能工作時，雇主應按其原領工資數額予
    以補償。」，「本法第59條第2 款所稱原領工資，係指該勞
    工遭遇職業災害前1 日正常工作時間所得之工資。其為計月
    者，以遭遇職業災害前最近1 個月正常工作時間所得之工資
    除以30所得之金額，為其1 日之工資。」勞動基準法第59條
    第2 款、及同法施行細則第31條第1 項分別定有明文。
  兩造並不爭執原告於職業病發前一個月即94年6月份之薪資
    為97,765元，其1 日工資為3,259 元（見本院卷第344 頁不
    爭執事項第9 點），並有原告所提出被告發給之當年度6 月
    份之薪俸單為證（見本院卷第141 頁）。然有關原告不能工
    作之日數究係若干，兩造則有爭執。原告主張其不能工作之
    日數為479 日，無非係以上開勞保局兩份核定函為據【見本
    院卷第313 頁、313-3 頁】。惟按「勞工因遭遇職業災害，
    依勞動基準法第59條第2 款規定請求雇主補償工資，以在醫
    療中者為限。如已治療終止，經指定定醫院診斷，審定其遺
    存殘廢者，則得依同條第3 款請求雇主給付殘廢補償。」最
    高法院95年台上字第1913號判決意旨闡釋明確。原告經審定
    為終生殘廢，且於95年4 月17日終止治療之事實，有勞保局
    局96年8 月22日保給傷字第0966 0556150號函及敏盛醫院出
    具之勞工保險診斷證明書背面所載可證（見本院卷第308 頁
    、第314 頁）。依上開判決見解，堪認原告之不能工作日數
    係自94年7 月24日起至95年4 月17日止，核計為268 日。從
    而，原告可請求醫療中不能工作之薪資補償金額為87 3,412
    元 (計算式：3,259 元×268 天= 上開金額），核屬有據。
    其逾此範圍之請求，尚乏所據，不應准許。
  又勞動基準法第59條第2 款與勞工保險條例，均規定勞工因
    職業傷害或職業病不能工作時之工資補償，惟勞動基準法規
    定有關傷病給付應補償之數額較高，從而雇主以勞保局傷病
    給付之金額抵充後，不足之數額始應由僱主補足。又勞工職
    業災害之保險費，全部由雇主負擔，故同一職業災害，如勞
    工依勞工保險條例規定，已取得補償，就其得補償之數額，
    雇主即可予以抵充，只須補給不足差額即可（台灣高等法院
    84勞上字第3 號判決意旨參照）。是原告可請求之不能工作
    薪資補償金額為873,412 元，尚應扣除原告已具領之上述傷
    病給付共計441,700 元，經核計結果，原告可請求之不能工
    作薪資補償計為431,712 元（87 3,412元-441,700元= 上開
    金額）。
  3.殘廢給付部分。
  按「勞工經治療終止後，經指定之醫院診斷，審定其身體遺
    存殘廢者，雇主應按其平均工資及其殘廢程度，一次給予殘
    廢補償。殘廢補償標準，依勞工保險條例有關之規定。」；
    「被保險人因職業傷害或罹患職業病，經治療終止後，如身
    體遺存障害，適合殘廢給付標準表規定之項目，並經保險人
    自設或特約醫院診斷為永久殘廢者，依同表規定之殘廢等級
    及給付標準，增加百分之50，一次請領殘廢補償費」勞動基
    準法第59條第3 款、勞工保險條例第54條第1 項定有明文。
  有關原告發生上開職業病前六個月之平均薪資究係若干？原
    告主張應以其94年度1月至6月之薪俸單上所載之「工資」金
    額為據，被告則認應以原告94年度1月至6月之計價表為憑。
    此部分雙方之爭執點在於，應否扣除上開計價單所載「紅利
    」項目之金額（見本院卷第190頁至200頁)。經查：
  (1)所謂工資，係指勞工因工作而獲得之報酬，包括工資、薪金
    及按計時、計日、計月、計件以現金或實物等方式給付之獎
    金、津貼，暨其他任何名義經常性給與均屬之，勞動基準法
    第2 條第3 款定有明文。是工資係勞工勞動之對價且為經常
    性之給與。倘雇主具有勉勵、恩惠性質之給與，即非勞工工
    作之對價，與經常性給與有別，不得列入工資範圍內。茲應
    予探究者在於，原告94年1 月至6 月計價單上所載之「紅利
    」項目，究否屬於「工資」？本院認應以：1.是否屬勞工勞
    動之對價。2.且為經常性之給與兩個要件，引為判斷之依據
    。
  (2)斟酌原告自94年2至6月因工作有達被告所定業績，領得之「
    紅利」分別為：94年2 月份為10,649元；同年3 月份上期領
    得9, 665元，下期5,455 元；同年4 月份上期1,811 元，下
    期為12,0 16 元；同年5 月份上期2,651 元，下期為11,305
    元；同年6 月份上期為9,657 元，下期為5,006 元（見本院
    卷192 頁至200 頁），再佐以被告自認「原告須加班達被告
    所定業績，始能領得上開紅利」之事實，已如前述，益證原
    告主張此期間內領得所謂「紅利」，實質上為其勞動之代價
    ，堪可採信。
  (3)又兩造並不爭執「原告於94年3 月至6 工加班時數如下：3
    月份為103 小時；4 月為114 小時；5 月份為127 小時；6
    月份為107 小時」，已如前述。以原告上述加班之時數，其
    分別於94年3 月至6 月間領得加班「紅利」如下：3 月上期
    6,508 元，下期3,810 元；4 月上期1, 446元，下期8, 878
    元；5 月上期1,909 元，下期10, 699 元；6 月上期7,624
    元，下期4,218 元，再參酌上開原告94年3 月至6 月之計價
    單上所載原告之日薪均為1,800 元（見本院卷第192 頁至20
    0 頁），以原告每日工作8 小時換算結果，其時薪為225 元
    （1800÷8=上開金額），經核計後原告於上述期間加班所領
    之「紅利」，大約為其時薪之一半左右；是此部分原告所領
    得之上開加班「紅利」金額，亦為其勞動之代價甚明。
  (4)況且，上開(2)(3)項部分，原告領得所謂「紅利」之金額，在
    原告薪俸單上並未列為「紅利」項目，而係逕列為原告「工
    資」之一部分（按上開薪俸單上並無「紅利」之項目），此
    可核對原告所提出之薪俸單及計價單自明（見本院卷第133
    頁、134 頁、141 頁；192 頁至200 頁）。此外，被告自94
    年2 月份至同年6 月間，每月分上、下兩期持續核發予原告
    因上開勞動代價之「紅利」，已如前述，核屬「經常性給與
    」。是原告主張上開計價單上所列「紅利」名義之項目，實
    質上為工資性質無訛。
  4.原告因本件職業疾病，已無意識狀態完全無法行動，終身無
    法從事任何工作，永久性鼻骨管灌食，完全無法自理生活，
    喪失言語能力之事實，有敏盛醫院所出具之勞工保險殘廢診
    斷書1 份在卷可佐（見本院卷第314 頁正、背面），並經本
    院裁定宣告禁治產；且符合勞工保險殘廢給付標準表第5 項
    第1 級殘廢之事實，有勞保局96年8 月22日保給傷字第0966
    05561 50號函在卷可佐（見本院卷第308 頁），其給付標準
    為1200日，依勞工保險條例第54條第1 項規定，因職業災害
    加百分之50，計為1,800 日【1,200 日＋ (1,200 日÷50%)
    = 上開日數】。又原告職業災害前六個月之月平均工資為87
    ,661 元 【 (計算式：（64,266元+52,792 元+100,679元+1
    00,312元+1 10,15 1元+97,765 元＝525,965 元）÷6 ＝上
    開金額】，有其提出之薪俸單、計價單為憑（見本院卷第13
    3 頁至141 頁），則其日平均工資為2, 922元，準此，原告
    可請求殘廢補助部分，核計為5,259, 600元（1,800 日×2,
    922 元=5,259,600元)， 再扣除其向勞保局具領之殘廢給付
    2520,000元（見本院卷第161 頁），其可請求殘廢給付為2,
    739,600 元，其逾此部分之請求，自難採認（此部分之計算
    式詳附表）。
  5.另按勞動基準法第59條之規定，係為保障勞工，加強勞雇關
    係，促進社會經濟發展之特別規定，於勞工有過失時，雇主
    應無民法第217 條主張過失相抵之適用，是原告就本件職業
    災害之發生，是否與有過失，均對被告應依勞動基準法第59
    條規定負擔雇主補償責任之認定，不生影響。從而，原告依
    勞動基準法第59條第1 、2 、3 款規定，得請求：(1)必需之
    醫療費用198,389 元。(2)原領工資補償431,712 元。(3)殘廢
    補償2739,600元，合計3,369,701 元。
五、綜上所述，原告依勞動基準法第59條第1、2、3款規定，請
    求被告給付3,369,701 元，及自起訴狀繕本送達之翌日起即
    95年12月16日起至清償日止，按年息5%計算之利息部分，為
    有理由，應予准許。其逾此部分之請求，則屬無據，應予駁
    回。
六、兩造均陳明願供擔保，分別聲請宣告假執行及免為假執行，
    經核原告勝訴部分，均合於法律規定，爰分別酌定相當擔保
    金額准許之。至原告其餘假執行之聲請，因訴之駁回，而失
    所附麗，應予駁回。
七、據上論結，本件原告之訴為一部有理由，一部無理由，依民
    事訴訟法第79條、第390 條第2 項，第392 條第2 項，判決
    如主文。
中    華    民    國    97    年    2     月    21    日
              民事第二法庭        法  官  張金柱
如不服本判決，應於送達後20日內，向本院提出上訴狀並表明上
訴理由，如於本判決宣示後送達前提起上訴者，應於判決送達後
10日內補提上訴理由書（須附繕本）。
以上正本證明與原本無異。
中    華    民    國    97    年    2     月    25    日
                                  書記官  黃珮娟
┌─────────────────────────────────────────────┐
│附表：殘廢給付補償計算及說明表                                                            │
├────┬────┬────┬────┬────┬────┬────┬────┬─────┤
│項目    │原告94年│原告94年│原告94年│原告94年│原告94年│原告94年│平均工資│殘廢補償  │
│        │1 月工資│2 月工資│3 月工資│4 月工資│5 月工資│6 月工資│        │          │
├────┼────┼────┼────┼────┼────┼────┼────┼─────┤
│原告主張│ 64,266 │ 52,792 │100,679 │100,312 │110,151 │97,765  │2,922   │5,259,600 │
├────┼────┼────┼────┼────┼────┼────┼────┼─────┤
│被告抗辯│ 62,622 │ 37,494 │ 75,888 │ 78,750 │ 83,106 │71,262  │2,272.9 │4,091,220 │
├────┼────┼────┼────┼────┼────┼────┼────┼─────┤
│本院認定│ 64,266 │ 52,792 │100,679 │100,312 │110,151 │97,765  │2,922   │5,259,600 │
├────┴────┴────┴────┴────┴────┴────┴────┴─────┤
│說明：                                                                                    │
│一、單位新台幣。                                                                          │
│二、原告主張：平均工資計算式：（64,266＋52,792＋100,679 ＋100,312 ＋110,151 ＋97,765）÷6 │
│    ÷30＝2,922元（小數點以下四捨五入） ；殘廢補償計算式：2,922 ×1800＝5,259,600元。     │
│三、被告抗辯：平均工資計算式：（62,622＋37,494＋75,888＋78,750＋83,106＋71,262）÷6÷30＝ │
│    2,272.9元；殘廢補償計算式：2,272.9×1800＝4,091,220元。                               │
│四、判決理由有關平均工資之計算方式與勞動基準法第2 條第4 款之規定雖有出入，然係兩造同意所為│
│    之計算方式，請參照兩造言詞辯論意旨狀所載自明。                                        │
│五、本院認定原告可請求被告給付之殘廢補償金額，應扣除已領之殘廢給付金額(詳如判決理由所載)。│
└─────────────────────────────────────────────┘


司法院資訊處製作；財團法人民間司法改革基金會備份。
